臺灣高等法院高雄分院民事判決　　　　　 96年度上字第114號
上　訴　人　甲○○
訴訟代理人　廖虹羚律師
被 上訴 人　乙○○
訴訟代理人　梁智豪律師
上列當事人間請求返還不當得利事件，上訴人對於民國96年5 月
17日臺灣高雄地方法院95年度訴字第2250號第一審判決提起上訴
，本院於96年11月7 日言詞辯論終結，判決如下：
    主  文
上訴駁回。
第二審訴訟費用由上訴人負擔。
    事實及理由
一、上訴人主張：伊不認識被上訴人，伊所有坐落高雄縣林園鄉
    ○○○段1906號土地（下稱系爭土地），於民國92年4 月10
    日為被上訴人所設定之本金最高限額新台幣（下同）500 萬
    元抵押權（下稱系爭抵押權），乃伊弟呂麗輝之前妻即訴外
    人鋁冠金屬股份有限公司（下稱鋁冠公司）之負責人李泓慧
    （93年5 月3 日與呂麗輝離婚）竊取伊系爭土地之所有權狀
    （下稱系爭權狀）及伊之印鑑章、印鑑證明等文件後，盜用
    伊之印章所為，詎被上訴人竟執准予拍賣抵押物之裁定，聲
    請原審法院以95年度執字第39410 號拍賣抵押物強制執行事
    件就系爭土地為強制執行，已妨害伊權益，伊本得依民法第
    767 條之規定，請求被上訴人塗銷系爭抵押權，惟系爭土地
    業經執行法院進行拍賣，由被上訴人以380 萬元拍定，被上
    訴人並請求以執行債權500 萬元中之380 萬元抵付價金，因
    而受償380 萬元，然此顯無法律上之原因，致伊受有喪失系
    爭土地所有權之損害，爰依不當得利之法律關係，求為判決
    ：(一)被上訴人應給付上訴人380 萬元，及自95年12月14日起
    至清償日止，按年息5%計算之利息。(二)願供擔保請准宣告假
    執行。原審判決上訴人全部敗訴，上訴人於本院聲明廢棄原
    判決，准如上述之請求。
二、被上訴人則以：上訴人之弟即訴外人呂麗輝乃鋁冠公司之實
    際經營人，呂麗輝之前妻李泓慧則擔任鋁冠公司之名義負責
    人。呂麗輝因經營鋁冠公司急需週轉，而向伊借款500 萬元
    ，伊要求提供擔保，呂麗輝乃情商上訴人，經上訴人同意而
    提供系爭土地予伊設定抵押權，並由李泓慧陪同辦理印鑑證
    明後，將印鑑證明、印章及系爭權狀交予李泓慧，委託代書
    辦妥系爭抵押權登記，故上訴人對於系爭抵押權之設定，自
    始知情且同意。縱系爭抵押權之設定並未經上訴人之同意，
    惟上訴人將系爭權狀、辦妥印鑑變更登記之印章、印鑑證明
    交予李泓慧，亦應負表見代理之授權人責任。又伊聲請拍賣
    系爭土地，進行第一拍時，即由伊拍定，惟執行法院並未核
    發權利移轉證書，故伊尚未取得系爭土地所有權，自無不當
    得利之問題等語，資為抗辯。並於本院聲明駁回上訴人之上
    訴。
三、兩造對於下列事項並不爭執，並有土地登記謄本、高雄縣大
    寮地政事務所函所附系爭抵押權設定登記申請書全案資料、
    高雄縣林園鄉戶政事務所函送上訴人於戶役政電腦化後申請
    印鑑登記、證明書申請書等影本在卷（原審卷第15至23頁、
    38頁、41至41頁）可稽，並經本院調閱原審法院95年度執字
    第39410 號拍賣抵押物事件執行卷查閱屬實，堪信為真實：
  (一)系爭土地為上訴人所有，於92年4 月10日為被上訴人設定50
    0 萬元之最高限額抵押權登記，以擔保鋁冠公司向被上訴人
    借款500 萬元，嗣鋁冠公司因未清償借款，經被上訴人聲請
    拍賣抵押物，原審法院以95年度執字第39410 號就系爭土地
    強制執行後，已於95年12月14日以380 萬元由被上訴人拍定
    ，被上訴人除繳納保證金76萬元外，就其餘價金主張以執行
    債權額抵繳，並聲請核發權利移轉證書，惟因上訴人依原審
    95年度聲字第1117號裁定聲請停止執行，致上開拍賣抵押物
    事件於同年月22日上訴人提供擔保金後已停止執行，因而無
    法核發權利移轉證書。
  (二)上訴人於92年4 月3 日至高雄縣林園鄉戶政事務所辦理印鑑
    變更登記，並申請印鑑證明時，李泓慧有在場（原審卷第12
    2 頁、本院卷第33頁）。
  (三)系爭抵押權設定登記之相關資料即土地登記申請書、抵押權
    設定契約書上所蓋「甲○○」印章，與上訴人於92年4 月3
    日所申請之印鑑證明上蓋用之印章相同，均係上訴人所有之
    印章（原審卷第16至19頁、22、100 頁）。
四、兩造爭執之事項：
  (一)上訴人是否同意設定系爭抵押權？如否，上訴人是否應負表
    見代理之授權人責任？
  (二)被上訴人就系爭土地受償380萬元是否為不當得利？
五、關於上訴人是否同意設定系爭抵押權部分：
  (一)按私文書經本人或其代理人蓋章者，推定為真正，民事訴訟
    法第358 條第1 項定有明文。又契約書內當事人之印章如係
    真正，而該當事人否認係其本人所蓋或其有授權他人代蓋時
    ，應由其負舉證責任（本院37年上字第8816號判例參照）。
    上訴人對於系爭抵押權設定契約書上所蓋其印章為真正，既
    不爭執（見原審卷第100 頁），自應推定為上訴人授權行為
    ，上訴人主張印章被盜用之事實，自應負舉證之責。
  (二)上訴人雖主張系爭抵押權之設定，係李泓慧竊取伊之系爭權
    狀、印鑑章及印鑑證明所為云云，惟經李泓慧予以否認。查
    上訴人於96年7 月11日另案台灣高雄地方法院檢察署96年度
    偵續字第185 號竊盜案偵查中，已陳明李泓慧並未涉有竊取
    系爭權狀之罪嫌，伊不要告李泓慧竊盜等語（見該96年度偵
    緝字第28頁），從而上訴人此部分主張，自不足採。
  (三)上訴人另主張系爭抵押權之設定並未經伊同意云云，固以證
    人即其胞弟呂麗輝於原審證稱：伊以鋁冠公司名義向被告借
    款500 萬元，上訴人不知道伊以系爭土地設定抵押權予被上
    訴人作擔保，系爭抵押權之設定並未得上訴人之同意云云為
    據。惟查，呂麗輝係上訴人之弟，且係提供系爭土地設定抵
    押權向被上訴人借款之人，倘若系爭抵押權之設定，未經上
    訴人同意，則呂麗輝對於其如何自上訴人取得印章、印鑑證
    明及系爭權狀等攸關上訴人有無同意設定系爭抵押權之重要
    事項，理應知悉甚詳，其於原審竟稱伊記不起來，亦記不清
    楚是何人所交付云云（見原審卷第95、96頁），顯與常情有
    違。且證人李泓慧於原審就其如何自上訴人取得設定系爭抵
    押權之資料並辦理系爭抵押權，已證述：伊是鋁冠金屬公司
    之名義負責人，實際經營是伊前夫呂麗輝，他因為經營公司
    有困難，而向乙○○借款500 萬元，呂麗輝通知伊說已經講
    好，伊才去向上訴人拿權狀等資料。伊去上訴人住家附近向
    上訴人拿權狀，後來過10分鐘後又去向上訴人拿身分證及印
    章，之後就去戶政事務所申請印鑑證明。是呂麗輝通知已經
    講好，伊才去向上訴人拿上開資料。是92年4 月間上訴人自
    己拿給伊，伊交付呂麗輝去辦理系爭抵押權。．．．伊先去
    拿權狀，後來又說要拿身分證及印章，伊才以電話通知上訴
    人，上訴人同意，伊才去拿的等語（見原審卷第51、53頁）
    。而呂麗輝對於其辦理系爭抵押權時有無向李泓慧表示其
  　已向上訴人談妥設定系爭抵押權之事，並叫李泓慧去向上訴
  　人拿權狀及印章等情，卻證稱：伊記不清楚、伊沒印象了云
    云（見原審卷第96頁），核與其證述系爭抵押權之設定並未
    經上訴人之同意云云相矛盾，則呂麗輝此部分證詞，顯有瑕
    疵；及呂麗輝雖經台灣高雄地方法院檢察署檢察官以96年度
    偵緝字第3053號起訴其持上訴人同意設定另筆抵押權所交付
    之系爭權狀、印鑑章、印鑑證明等物，交予代書辦理系爭抵
    押權設定登記而涉有偽造文書罪嫌，惟此不拘束本院之認定
    ，自尚難僅憑證人呂麗輝所述其未經上訴人同意而設定系爭
    抵押權云云，及其經檢察官起訴涉有偽造文書罪嫌，遽為上
    訴人有利之認定。
  (四)證人呂麗輝於原審雖另證述：上訴人知道伊要向農會借款，
    當時伊向農會洽詢，但農會只能借50萬元，伊認為不夠，就
    私自向被上訴人借款，以系爭土地設定抵押權給被上訴人，
    上訴人不知道伊將系爭土地設定抵押權給被上訴人，伊認為
    伊公司當時運作還正常，應該可以在很短的時間內還錢，所
    以才沒有跟上訴人說明云云，及其於另案台灣高雄地方法院
    檢察署96年度偵緝字第3053號偽造文書案件偵查中雖供述：
    系爭權狀係上訴人拿至伊公司，同意伊持向農會借款，但農
    會只能借50萬元，伊拿去向被上訴人借500 萬元，並與李泓
    慧去辦理設定系爭抵押權，惟未經上訴人同意云云，然呂麗
    輝上開所述，核與證人李泓慧前開所證其如何由上訴人交付
    系爭權狀、印章等情節不符，亦與上訴人於另案警訊時陳述
    ：李泓慧與呂麗輝曾於91年時，向伊借系爭土地所有權狀去
    抵押借錢，但因只能設定50萬元而放棄，之後伊向他們要回
    該權狀，李泓慧告訴伊說權狀已遺失，伊就請代書重新辦一
    張土地所有權狀，代書辦好之後就通知伊父親呂烏番領回，
    從此之後，該土地所有權狀就由伊父親呂烏番保管等情節不
    符（見高市警楠分三字第0940027010號卷第2 頁），自非無
    疑。且系爭抵押權設定申請日期為92年4 月9 日（見原審卷
    第16頁），而上訴人曾於92年4 月3 日親至林園鄉戶政事務
    所辦理印鑑變更登記，並在印鑑卡正面簽名等情，為上訴人
    不爭（見原審卷第98、127） ，復有印鑑卡、林園鄉戶政事
    務所92年4 月3 日印鑑證明附卷可稽（見原審卷第102 、22
    頁）。又上訴人係與李泓慧一同至戶政事務所辦理印鑑變更
    登記等情，業經證人李泓慧於本院證述：當日伊受上訴人委
    託至戶政事務所辦理印鑑證明時，因上訴人之印鑑不符，經
    戶政人員告知須上訴人本人到場辦理印鑑變更，伊即回去載
    上訴人親自至戶政事務所辦理印鑑變更，印鑑卡正面是由上
    訴人親簽，背面是由伊填寫，辦理系爭抵押權之92年4 月3
    日印鑑變更及印鑑證明申請書，均由上訴人本人親自簽名，
    辦妥後上訴人就在戶政事務所將印鑑證明交予伊等語（見原
    審卷第71頁），而上訴人對於印鑑卡之背面非由其本人所填
    寫亦不爭執（見原審卷第98頁）。雖上訴人主張伊至戶政事
    務所辦理印鑑證明，係因伊父告知要過戶土地予伊，叫伊去
    申請，可能是李泓慧獲知此情後，故意不懷好意而尾隨在後
    云云，惟辦理贈與土地移轉登記，無須受贈人提出印鑑證明
    ，且上訴人並未舉證證明李泓慧係故意不懷好意而尾隨其至
    戶政事務所辦理印鑑證明，是上訴人此部分主張，要非可採
    。參以辦理系爭抵押權設定登記之申請書係檢附上開92年4
    月3 日印鑑證明，亦有高雄縣大寮地政事務所函所附系爭抵
    押權設定登記申請書全案資料可稽（見原審卷第15頁以下）
    ，則上訴人既於92年4 月3 日與證人李泓慧一同前往林園鄉
    戶政事務所辦理印鑑變更登記，並由李泓慧協助在印鑑卡背
    面代填地址，倘非上訴人配合辦理變更印鑑證明並將其剛申
    請變更完成之印章、印鑑證明及系爭權狀等交予李泓慧轉交
    呂麗輝，則呂麗輝無從取得剛辦理完成變更之印章及印鑑證
    明，堪認證人李泓慧所述上訴人於辦妥印鑑變更登記後，有
    將所申請之印鑑證明交予伊等語，應屬實情。準此，上訴人
    既於系爭抵押權設定登記前之數日即92年4 月3 日前往戶政
    事務所辦理印鑑變更登記，並將變更後所申請之印鑑證明交
    予李泓慧轉交呂麗輝辦理系爭抵押權設定登記，足見系爭抵
    押權係經上訴人之同意而設定。上訴人執呂麗輝上開所述，
    主張系爭抵押權之設定，未經其同意云云，不足採信。
  (五)證人李泓慧於原審起初證述上訴人92年4 月3 日印鑑證明申
    請書是伊拿上訴人之身分證及印章，填寫伊為受任人，去向
    戶政機關申請，伊記得伊只有蓋上訴人的印章，及在「受任
    人」欄簽伊自己的名字等語，嗣改稱該印鑑證明係伊陪上訴
    人去申請等語，其前後陳述固有不一，惟此乃李泓慧於92年
    4 月3 日受上訴人委託先至戶政事務所辦理印鑑證明時，因
    上訴人之印鑑不符，經戶政人員告知須上訴人本人到場辦理
    印鑑變更，李泓慧乃回去載上訴人親自至戶政事務所辦理印
    鑑變更，而此距李泓慧於原審到庭作證時間已有3 年之久，
    李泓慧因記憶模糊而忘記此細節，惟因原審向林園鄉戶政事
    務所函查結果，並無李泓慧代為申請上訴人印鑑證明之資料
    ，李泓慧遂至該戶政事務所了解，經戶政人員告知當日辦理
    印鑑變更後才申請印鑑證明，李泓慧才想起此段細節等情，
    業經證人李泓慧於原審陳述明確，並有林園鄉公所函在卷可
    稽（原審卷第60頁），徵之上訴人於92年4 月3 日確有前往
    戶政事務所辦理印鑑變更登記，當時李泓慧確有在場等情，
    已如前述，可知證人李泓慧所述其因記憶模糊而忘記部分細
    節等語，應非子虛，上訴人主張李泓慧此部分陳述前後不一
    ，係畏罪情虛云云，尚非可採。雖上訴人訴訟代理人另以92
    年4 月3 日上訴人至戶政事務所辦理印鑑變更一事，非無「
    可能」係上訴人為同意呂麗輝、李泓慧以其所有系爭土地向
    農會借貸而申請印鑑證明（見本院卷第33頁），惟此與上訴
    人證述伊至戶政事務所辦理印鑑變更登記，係因伊父告知要
    過戶土地予伊而叫伊去申請等情不符，自屬上訴人訴訟代理
    人推測之詞，委無可取。
  (六)上訴人雖以被上訴人於另案（95年度偵緝字第2457號）偵查
    中陳述上訴人知道呂麗輝拿系爭權狀去借錢，但不知是向被
    上訴人借錢等語，主張呂麗輝所證系爭抵押權設定未經伊之
    同意，並非虛偽。惟被上訴人辯稱伊於94年間因呂麗輝遲未
    還款，伊找到上訴人，才知上訴人提供系爭土地原係擔保呂
    麗輝向農會借款等語。查系爭抵押權之設定，係委由代書辦
    理，兩造並未謀面，且由被上訴人於偵查中另陳述伊第一次
    去找上訴人時，上訴人並未詫異系爭抵押權之設定，聽上訴
    人說他好像只有同意呂麗輝拿去農會借款等語（見95偵緝字
    第2457號第82頁）觀之，可知被上訴人於另案偵查中所述上
    訴人知道呂麗輝拿系爭權狀去借錢，但不知道是拿來向伊借
    錢等語，顯係被上訴人事後聽聞上訴人所述而為之陳述，未
    可與民事訴訟法第279 條所之自認同視，且被上訴人該項不
    利於己之陳述，核與前述系爭抵押權係經上訴人同意而設定
    等事實不符，自尚難執為上訴人有利之認定。
  (七)縱如上訴人主張當初其交付系爭權狀係為擔保呂麗輝向農會
    借款50萬元，呂麗輝未經其同意而設定系爭抵押權予被上訴
    人，然上訴人之印鑑證明、印章及系爭權狀乃辦理系爭抵押
    權登記必需之重要物件，上訴人既將系爭權狀，剛申請變更
    登記之印章、印鑑證明交予李泓慧轉交呂麗輝，顯係以自己
    行為表示以代理權授與呂麗輝辦理設定抵押權之權限，足以
    使被上訴人誤信呂麗輝為有代理權人，依民法第169 條之規
    定，上訴人對之仍應負授權人之責任。上訴人雖主張系爭抵
    押權之設定係呂麗輝未經其同意之偽造文書不法行為，非意
    思表示之行為，不得成立表見代理云云。惟抵押權之設定即
    係法律行為，縱令系爭抵押權設定之行為牽涉呂麗輝逾越上
    訴人授權範圍之偽造文書犯行，亦不影響抵押權設定行為之
    法律上性質，自無不得成立表見代理之問題，上訴人將抵押
    權設定之行為與偽造文書之不法行為混為一談，並稱系爭抵
    押權之設定屬不法行為，無表見代理之適用云云，尚不足採
    。
  (八)綜上，系爭抵押權係經上訴人之同意而設定，縱未經上訴人
    之同意而設定，亦有表見代理之適用，上訴人應負表見代理
    之授權人責任。
六、被上訴人就系爭土地受償380萬元是否為不當得利部分：
    按抵押權人，於債權已屆清償期，而未受清償者，得聲請法
    院，拍賣抵押物，就其賣得價金而受清償，民法第873條第1
    項定有明文。本件鋁冠公司實際負責人呂麗輝向被上訴人借
    款500 萬元，以系爭土地為擔保，為被上訴人設定系爭抵押
    權，該抵押權係經上訴人之同意而設定，縱未經同意，亦有
    表見代理之適用，上訴人應負表見代理之授權人責任，已如
    前述，則鋁冠公司未能清償借款，被上訴人聲請拍賣抵押物
    ，如就其賣得價金而受清償，並非無法律之原因而受利益，
    自無不當得利之可言。況且被上訴人聲請拍賣系爭土地，經
    原審95年度執字第39410 號就系爭土地強制執行後，已於95
    年12月14日由被上訴人以380 萬元拍定，被上訴人除繳納保
    證金76萬元外，就其餘價金主張以執行債權額抵繳，並聲請
    核發權利移轉證書，惟因上訴人依原審95年度聲字第1117號
    裁定聲請停止執行，致上開拍賣抵押物事件於同年月22日上
    訴人提供擔保金後已停止執行，因而無法核發權利移轉證書
    等情，業經本院調取前述執行卷查閱無訛，則被上訴人既尚
    未領得系爭土地之權利移轉證書，依強制執行法第98條規定
    之反面解釋，難謂被上訴人已取得系爭土地之所有權，不生
    不當得利之問題。上訴人主張被上訴人就系爭土地受償380
    萬元為不當得利云云，不足採取。
七、綜上所述，上訴人依不當得利之法律關係，請求被上訴人返
    還380 萬元，及自95年12月14日起至清償日止，按年息5%計
    算之利息，為無理由，應予駁回，其假執行之宣告亦失所依
    附，應併予駁回。原審判決上訴人敗訴，核無違誤。上訴意
    旨指摘原判決不當，求予廢棄改判，為無理由，應予駁回其
    上訴。至兩造其餘主張及所舉證據，於判決結果不生影響，
    毋庸逐一論述。另上訴人請求待刑事判決後進行本件訴訟，
    本院認於法未合，不予准許，附此敘明。
八、據上論結，本件上訴為無理由，依民事訴訟法第449 條第1
    項、第78條，判決如主文。
中　　華　　民　　國　　96　　年　　11　　月　　21　　日
                     民事第四庭
                              審判長法官    蔡文貴
                              法      官    黃科瑜
                              法      官    徐文祥
以上正本證明與原本無異。
如對本判決上訴，須於判決送達後20日內向本院提出上訴狀，其
未表明上訴理由者，應於上訴後20日內向本院提出上訴理由書（
均須按他造當事人之人數附繕本）。上訴時應提出委任律師或具
有律師資格之人之委任狀，並依附註條文規定辦理。
中　　華　　民　　國　　96　　年　　11　　月　　22　　日
                              書  記  官    陳金卿
附註：
民事訴訟法第466 條之1 ：
對於第三審判決上訴，上訴人應委任律師為訴訟代理人，但上訴
人或其法定代理人具有律師資格者，不在此限。
上訴人之配偶、三親等內之血親、二親等內之姻親，或上訴人為
法人、中央或地方機關時，其所屬專任人員具有律師資格並無法
院認適當者，亦得為第三審訴訟代理人。
第1 項但書及第2 項情形，應於提起上訴或委任時釋明之。
